【裁判字號】    98,交聲,663
【裁判日期】    980515
【裁判案由】    聲明異議
【裁判全文】
臺灣高雄地方法院交通事件裁定        98年度交聲字第663號
原處分機關  高雄市政府交通局
異  議  人
即受處分人  甲○○
                      號
上列異議人因違反道路交通管理處罰條例事件，對於高雄市政府
交通局中華民國93年4 月25日所為之裁決（原處分案號：高市交
裁字第裁32－B00000000 號）聲明異議，本院裁定如下：
    主  文
原處分關於裁處甲○○罰鍰新臺幣伍萬貳仟伍佰元部分撤銷。
上開撤銷部分，甲○○不罰。
其他異議駁回。
    理  由
一、原處分意旨係以：受處分人甲○○於民國93年4 月25日晚間
    7 時50分許，騎乘車號WNA-339 號輕型機車，行經高雄市三
    民區○○○街與松江街口，因呼氣中酒精濃度超過規定標準
    （經測得每公升0.7 毫克，超過每公升0.55毫克），經員警
    攔檢發現上開違規事實而製單舉發，乃依道路交通管理處罰
    條例第35條第1 項第1 款，違反道路交通管理事件統一裁罰
    基準及處理細則第43、44、67條等規定，於93年8 月20日以
    上開裁決書，裁處受處分人罰鍰新臺幣（以下除註明為銀元
    者外，均同）52,500元，並吊扣駕駛執照12個月之處分等語
    。
二、聲明異議意旨略以：伊當時雖然有喝酒，但並未騎乘機車，
    伊當時只是因為站在路邊，且喝酒說話比較大聲，警察就過
    來將伊帶至派出所，叫伊吹氣作酒測，並說伊有酒後駕車之
    行為，但實際上伊當時沒有騎車。是原處分以伊駕駛汽車酒
    精濃度超過標準為理由，而裁處上開裁罰，顯有違誤，爰依
    法聲明異議，請求撤銷原處分等語。
三、按汽車駕駛人，駕駛汽車經測試檢定，酒精濃度超過規定標
    準者者，處15,000元以上60,000元以下罰鍰，並當場移置保
    管其車輛及吊扣其駕駛執照1 年，原處分機關最初裁處時之
    道路交通管理處罰條例第35條第1 項第1 款固定有明文。惟
    按「一行為不得重複處罰」為法治國家之基本原則，以納稅
    義務人同一行為違反行為罰及漏稅罰為例，司法院大法官釋
    字第503 號解釋意旨即認為：「納稅義務人違反作為義務而
    被處行為罰，僅須其有違反作為義務之行為即應受處罰；而
    逃漏稅捐之被處漏稅罰者，則須具有處罰法定要件之漏稅事
    實方得為之。二者處罰目的及處罰要件雖不相同，惟其行為
    如同時符合行為罰及漏稅罰之處罰要件時，除處罰之性質與
    種類不同，必須採用不同之處罰方法或手段，以達行政目的
    所必要者外，不得重複處罰，乃現代民主法治國家之基本原
    則。是違反作為義務之行為，同時構成漏稅行為之一部或係
    漏稅行為之方法而處罰種類相同者，如從其一重處罰已足達
    成行政目的時，即不得再就其他行為併予處罰，始符憲法保
    障人民權利之意旨。本院釋字第356 號解釋，應予補充。」
    又按95年2 月5 日新增定之行政罰法第26條亦明定：「一行
    為同時觸犯刑事法律及違反行政法上義務規定者，依刑事法
    律處罰之；但其行為應處以其他種類行政罰或得沒入之物而
    未經法院宣告沒收者，亦得裁處之；前項行為如經不起訴處
    分或為無罪、免訴、不受理、不付審理之裁判確定者，得依
    違反行政法上之義務規定裁處之」。依該條之立法理由觀之
    ，「一行為同時觸犯刑事法律及違反行政法上義務規定時，
    由於刑罰與行政罰同屬對不法行為之制裁，而刑罰之懲罰作
    用較強，故依刑事法律處罰，即足資警惕時，實無為一事二
    罰再處行政罰之必要，且刑事法律處罰，由法院依法定程序
    為之，較符合正當法律程序，應予優先適用。但罰鍰以外之
    沒入或其他種類行政罰，因兼具維護公共秩序之作用，為達
    行政目的，行政機關仍得併予裁處」，故探究其立法目的，
    無非在處罰目的及處罰性質相同時，若依刑事法律處罰，即
    足資警惕時，實無為一事二罰再處行政罰之必要，但罰鍰以
    外之沒入或其他種類行政罰，因兼具維護公共秩序之作用，
    為達行政目的，行政機關仍得併予裁處。據上，行政機關於
    95年2 月5 日以前裁罰之案件，固無法直接適用上開行政罰
    法第26條之規定，惟該條文所依據之法理，無論於立法前後
    並無不同，是以行政罰法施行以前之案件，行政機關對於人
    民違反行政法上義務之行為，仍應本於上開法理而為裁處，
    亦即當一行為同時構成行政罰與刑事罰之要件時，除處罰之
    種類不同，必須以不同之處罰方法或手段，以達行政目的所
    必要者外，原則應從一重處罰。
四、經查：
  (一)按處理違反道路交通管理事件，有關文書送達之程序，依行
    政程序法之規定，違反道路交通管理事件統一裁罰基準及處
    理細則第5 條定有明文。而依行政程序法第89條規定：對於
    在監所人為送達者，應囑託該監所長官為之。本件異議人係
    於93年4 月25日涉及酒後酒精濃度超過規定標準仍駕駛車輛
    之違規行為，經員警於93年4 月25日製單舉發，並由異議人
    親自簽收，此有原舉發通知單可證（見本院卷第28頁），又
    原處分機關於93年8 月20日做成裁決，裁處異議人罰鍰52,
    500 元，並吊扣駕駛執照12個月，亦有裁決書1 份在卷可參
    （見本院卷第4 頁）。又本件裁決書雖於93年8 月26日即送
    達於異議人之戶籍地址即「屏東縣長治鄉○○村○○路109
    巷3 之1 號」，並由異議人之母親邱育英親筆簽收，有送達
    回證影本1 份在卷可參（見本院卷第26頁），惟異議人前於
    93年5 月25日因涉犯殺人未遂案件，於93年5 月25日起，即
    被羈押於臺灣高雄看守所，至同年7 月20日，又移送臺灣高
    雄看守所附設勒戒所執行觀察、勒戒，又於93年8 月13日起
    再執行羈押，至94年3 月23日始釋放出所等節，有臺灣高等
    法院被告前案紀錄表、臺灣高雄看守所與該所附設勒戒所出
    所證明書影本在卷可稽（見本院卷第7 至9 頁），是於本件
    裁決書於93年間送達至被告戶籍地址時，被告正於臺灣高雄
    看守所內執行羈押之事實，甚為明確，從而，本件裁決書於
    93年8 月26日送達至異議人戶籍地，固由異議人母親簽收，
    惟異議人既已入臺灣高雄看守所執行羈押，則原處分機關未
    按行政程序法第89條之規定送達裁決書，即不能認為已生合
    法送達之效力。又原處分機關另於98年3 月16日重新將裁決
    書交付予異議人親自收受之事實，有送達回證1 份在卷可證
    （見本院卷第20頁），是以異議人復於當日向本院提出聲明
    異議，即未逾法定20日不變期間，其聲明異議應屬合法，先
    予敘明。
  (二)本件異議人於上開時間，酒後騎乘未懸掛車牌之車號WNA-
    339 號輕型機車，行經高雄市三民區○○○街與大連街口，
    為正在執行便衣防搶勤務之三民一分局十全路派出所員警邱
    運財、邱崇維發現，乃予以攔停，惟異議人拒不停車受檢，
    而加速沿大連街由北往南方向逃逸，行至松江街與遼寧一街
    街口時，始為員警追及並攔下盤查，又員警將異議人帶回派
    出所並對異議人進行呼氣測試結果，測得異議人呼氣酒精濃
    度高達每公升0.7 毫克等事實，有員警邱運財、邱崇維職務
    報告1 份、異議人之呼氣酒精濃度測試單可證（見高市警三
    查分刑字第0930007671號案卷第5 、6 頁），且異議人因本
    件酒後駕車案件，前於臺灣高雄地方法院檢察署93年度速偵
    字第350 號案件受檢察官訊問時，經訊以：「是否酒後開車
    ？」，稱：「我是站在騎樓下。」，訊以：「在騎樓下之前
    是否有喝酒騎車？」，稱：「是。」，訊以：「為何喝酒騎
    車？」，稱：「我去騎樓下找人。我剛騎到騎樓就被查獲。
    」，訊以：「是否知道喝酒騎車是違法？」，答稱：「知道
    。」等語（見93年度速偵字第350 號案卷第12、13頁），已
    坦承其有酒後騎乘機車之犯行不諱，故上開事實自均堪以認
    定。異議人聲明異議之理由雖以：其當時只是站在路邊說話
    大聲一點而已，並未酒後騎乘機車，不知為何就被警察開罰
    單云云，惟異議人酒後騎乘機車之事實，已有所上開客觀事
    證可資證明，且異議人所辯亦與其自身於偵查中供述不符，
    顯然為推諉卸責之詞，不足採信。
  (三)據上，異議人有於裁決書上所載時、地酒後騎乘機車而違反
    道路交通管理處罰條例第35條第1 項第1 款規定之違規行為
    ，原處分機關固得依該條之規定予以裁罰。惟異議人上開酒
    後騎車之行為，同時亦犯刑法第185 條之3 規定，前經檢察
    官以93年度速偵字第350 號聲請簡易判決處刑後，本院以93
    年度交簡字第1189號判處拘役59日確定，異議人並於94年4
    月28日入監接受執行，而於94年6 月25日執行完畢（此有異
    議人之臺灣高等法院前案紀錄表、前揭聲請簡易判決處刑書
    、簡易判決處刑書在卷可參，見本院卷第7 、11、12頁），
    足見被告係一行為同時觸犯刑事法律及違反行政法上義務規
    定，已受刑事處分確定，而異議人因違反刑事法律被處以自
    由刑，與其違反行政法規被裁處金錢之罰鍰，二者處罰之種
    類雖非相同，惟目的均為對異議人前開酒後駕車行為進行事
    後之懲處，使其付出相應之代價，且異議人被本院處以拘役
    部分，依法尚得易科罰金（依前揭確定判決諭知，如易科罰
    金以銀元200 元即新臺幣900 元折算1 日，如全部易科罰金
    ，總額為53,100元），是上開行政罰與刑罰處罰之性質，本
    質上仍無不同，揆諸上開法理及關於行政罰法第26條之立法
    理由，異議人受前開刑事處罰後，自不應再對其重複裁處行
    政罰鍰之處分；至於原處分關於對異議人吊扣駕駛執照12個
    月部分，因此部分之處罰種類、性質與前開刑事制裁均不同
    ，且吊扣異議人駕照，係為防止異議人短時間內再次行車上
    路，兼含有維護其他不特定用路人生命、財產安全之公益目
    的，而有併為處罰之必要。從而，異議人執前詞否認酒後騎
    車行為，並請求撤銷全部處分，雖無理由，然原處分機關上
    揭關於裁處異議人罰鍰52,500元部分，尚有未恰，應由本院
    予以撤銷，並為不罰之諭知，以資適法；至於原處分關於裁
    罰異議人吊扣駕駛執照12個月處分部分，於法則無不合，則
    異議人此部分之聲請，自應予以駁回。
五、依道路交通案件處理辦法第19條、第20條前段，裁定如主文
    。
中    華    民    國    98    年    5     月    15    日
                  交通法庭    法  官  陳思帆
以上正本證明與原本無異。
如不服本裁定，應於收受送達後5 日內向本院提出抗告狀。
中    華    民    國    98    年    5     月    15    日
                              書記官  李宗諺


司法院資訊處製作；財團法人民間司法改革基金會備份。
